【裁判字號】    94,聲判,50
【裁判日期】    950214
【裁判案由】    聲請交付審判
【裁判全文】
臺灣士林地方法院刑事裁定              94年度聲判字第50號
聲  請  人  丙○○
代  理  人  李進成律師
被      告  甲○○
            乙○○
上列聲請人因告訴被告詐欺案件，不服臺灣高等法院檢察署檢察
長駁回再議之處分（94年度上聲議字第2358號），聲請交付審判
，本院裁定如下：
    主  文
聲請駁回。
    理  由
一、聲請交付審判意旨略以：
  (一)聲請人告訴被告2 人涉嫌詐欺之犯罪事實，乃指「被告2 人
    以謊稱將繼續經營詹成公司，並願意以經營之獲利，以償還
    告訴人代渠等2 人清償債務，以及重新出資購貨之費用，並
    使告訴人獲利，告訴人信其所言，乃代為清償債務，並出資
    購買貨物，供被告2 人銷售，詎被告2 人竟將經營所得款項
    ，私吞入己，致使被告受有約新台幣（以下同）400 萬元之
    損失。」是本件應予調查之構成要件事實，即應以被告2
    人是否承諾將詹成公司經營所得歸告訴人所有？被告2 人
    有無將出售所得侵吞入己？被告2 人所稱經營虧損是否真
    實？惟就前揭爭執重點，原不起訴處分書認定證據顯有未盡
    調查之能事，並違背經驗法則之不當，上級檢察署亦未予詳
    查，遽為駁回再議。
  (二)原不起訴處分書以「被告2 人所辯為借貸關係，較堪採信．
    ．．」云云，遽以認定基於借貸關係，以探求被告是否應對
    於取得告訴人信任負責任，惟查：
    聲請人與被告2 人所簽訂之成立詹成國際有限公司契約書
      上記載，由聲請人全部償還原積欠歌林公司之貨款289 萬
      元，另提供200 萬元為營業資本。衡量當時狀況，被告2
      人原所經營之成亦有限公司，顯然業已喪失與歌林公司交
      易之信用，若無新公司及新資本，焉有可能繼續經營？且
      另於第8 條約定固定費用之支付優先順序，被告2 人之薪
      資，亦在約定範圍內。若為不起訴處分書所稱之借貸關係
      ，豈有出借錢項與他人，竟然可以干涉公司如何經營，固
      定費用如何支配之理？顯然該份契約乃屬混合契約。原不
      起訴處分書之認定，顯然違背經驗法則。
    如被告2 人並非受聲請人之委任經營詹成公司，則何庸約
      定渠等2 人之薪資？況第10條更約定「乙方如未能信守前
      列各條約時，甲方有權做維護投資人權益的任何決定，乙
      方不得提出抗辯。」明確表明聲請人身為投資人的權益，
      則聲請人與被告2 人，顯然不可能僅有借貸關係。
    所謂利息，其實僅報表虛應故事記載，因被告2 人稱每月
      都虧損，故聲請人根本從未收取，原不起訴處分書未斟酌
      全盤事實，僅依報表上此一對於雙方權利義務影響甚微之
      利息約定記載，且未曾詢問聲請人即逕自臆測，據以為論
      斷依據。對於認定被告2 人所應負擔之義務，以及是否該
      當刑法上一定身份為犯罪要件之認定，當然會產生舛誤，
      就此原不起訴處分要有不當。
    退萬步言即便是借款，被告2 人依契約書上之約定償還方
      式，事後根本以侵吞入己之方式從未償還，是渠等2 人顯
      然涉嫌以繼續經營公司，以償還借款，然其竟將營收所得
      ，中飽私囊，分毫未給付予聲請人，是其顯然並無還款意
      願，詐欺之犯意至甚明確。原不起訴處分對此並未斟酌，
      顯有不當。
  (三)聲請人對被告2 人經濟狀況不好固有所了解，但因被告騙稱
    再成立公司必可依以往之利潤收入25% 情況，儘速還清聲請
    人代其償還之歌林公司欠款，致使聲請人信以為真，方可能
    出資同意再開詹成公司，詎料詹成公司才短短5 個月，被告
    2 人就一再隱瞞聲請人，且有如上述之虧空，被告等當初以
    經營獲利充作償還債務之承諾，豈非詐騙？
  (四)被告2 人辯稱詹成公司每月開銷約需20多萬元云云，根本無
    法說明收入帳明顯短少1 百餘萬元之虧空，惟原不起訴處分
    書據之為審查標準。查：
    詹成公司每月開銷，有聲請人於94年6 月11日提出之被告
      2 人及會計張淑紅手寫記帳資料可稽，總計兩人薪資不到
      20萬，然此一部份顯然未經斟酌。
    縱以20萬元計算，被告2 人經營詹成公司5 個月之開銷為
      100 萬元。5 個月內進貨共計480 萬162 元，庫存102 萬
      ，則實際銷貨為380 萬。然總銷售收入列帳部分僅有200
      萬3265元。如加計20% 的利潤，380 萬的20% 為76萬，依
      據一般會計原則，自可計算出總營收中，有差額256 萬（
      聲請狀誤繕為156萬）不知去向。
    因被告2 人對於詹成公司何以在短時間內資金用罄無法自
      圓其說，故對帳時被告甲○○方於90年5 月1 日簽下到4
      月底共自行花掉427 萬9,751 元，其中含詹成公司設立之
      初投入的199 萬7,378 元，不含聲請人代為支付其之前積
      欠歌林公司的289 萬529 元，並簽立427 萬9,751 元及28
      9 萬529 元的本票各1 紙。然原不起訴處分書竟將上揭被
      告2 人親自簽立之文件棄置不論，可見不起訴處分書認定
      之事實，有嚴重錯誤。
二、按告訴人不服上級法院檢察署檢察長或檢察總長認再議為無
    理由而駁回之處分者，得於接受處分書後10日內委任律師提
    出理由狀，向該管第一審法院聲請交付審判。法院認為交付
    審判之聲請不合法或無理由者，應駁回之。刑事訴訟法第25
    8 條之1 、第258 條之3 第2 項前段，分別定有明文。
三、本件聲請人以被告甲○○、乙○○涉犯詐欺等罪，向臺灣士
    林地方法院檢察署檢察官提出告訴，該署檢察官於民國92年
    11月27日以91年度偵字第10757 號為不起訴處分，聲請人不
    服，聲請再議，臺灣高等法院檢察署檢察長於93年2 月26日
    以93年度上聲議字第641 號發回續行偵查，臺灣士林地方法
    院檢察署檢察官復於94年6 月7 日以93年度偵續字第62號為
    不起訴處分，聲請人仍不服，聲請再議，詐欺部分經臺灣高
    等法院檢察署檢察長於94年9 月28日以94年度上聲議字第23
    58號處分書認聲請人再議為無理由而駁回再議，聲請人自得
    就駁回再議之處分，聲請交付審判。至聲請人所訴業務侵占
    、背信、偽造文書部分，聲請人並非犯罪之直接被害人，其
    再議為不合法，聲請人就前開駁回再議之處分，聲請交付審
    判，尚不及於所訴業務侵占、背信及偽造文書部分，先予敘
    明。
四、本院之判斷：
  (一)按犯罪事實應依證據認定之，無證據不得認定犯罪事實，刑
    事訴訟法第154 條第2 項定有明文。又認定不利於被告之事
    實，須依積極證據，苟積極證據不足為不利於被告事實之認
    定時，即應為有利於被告之認定，更不必有何有利之證據，
    此有最高法院30年上字第816 號判例可稽。所謂認定犯罪事
    實之證據，係指足以認定被告確有犯罪行為之積極證據而言
    ，該項證據自須適合於被告犯罪事實之認定，始得採為斷罪
    資料，如未能發見相當證據，或證據不足以證明，自不能以
    推測或擬制之方法作為判斷之基礎，亦有最高法院29年上字
    第3105號、40年臺上字第86號、69年臺上字第4913號判例意
    旨可資參照。再告訴人之告訴，係以使被告受刑事訴追為目
    的，是其陳述是否與事實相符，仍應調查其他證據以資審認
    ，最高法院著有52年臺上字第1300號判例可循。又按刑法第
    339 條第1 項詐欺罪之成立，以意圖為自己或第三人不法所
    有，以詐術使人將本人或第三人之物交付為要件。所謂以詐
    術使人交付，必須被詐欺人因其詐術而陷於錯誤，若其所用
    方法，不能認為詐術，亦不致使人陷於錯誤，即不構成該罪
    ，此有最高法院46年台上字第260 號判例可參。是本件應審
    究被告2 人是否施用詐術，致使聲請人陷於錯誤而為物之交
    付？倘聲請人非因被告2 人施以詐術，而陷於錯誤，致為物
    之交付，則無論被告2 人是否承諾將詹成公司經營所得歸告
    訴人所有？有無將出售所得侵吞入己？所稱經營虧損是否真
    實？均不得逕認被告2 人構成詐欺罪。
  (二)又按刑事訴訟法第258 條之1 規定告訴人得向法院聲請交付
    審判，係對於「檢察官不起訴或緩起訴裁量權」制衡之一種
    外部監督機制，法院僅就檢察官所為不起訴或緩起訴之處分
    是否正確加以審查，以防止檢察機關濫權，依此立法精神，
    同法第258 條之3 第3 項規定法院審查聲請交付審判案件時
    「得為必要之調查」，其調查證據之範圍，自應以偵查中曾
    顯現之證據為限；而同法第260 條對於不起訴處分已確定或
    緩起訴處分期滿未經撤銷者得再行起訴之規定，其立法理由
    說明該條所謂不起訴處分已確定者，包括「聲請法院交付審
    判復經駁回者」之情形在內，是前述「得為必要之調查」，
    其調查證據範圍，更應以偵查中曾顯現之證據為限，不得就
    告訴人新提出之證據再為調查，亦不得蒐集偵查卷以外之證
    據，否則，將與刑事訴訟法第260 條之再行起訴規定，混淆
    不清，亦將使法院兼任檢察官而有回復「糾問制度」之虞；
    且法院裁定交付審判，即如同檢察官提起公訴使案件進入審
    判程序，是法院裁定交付審判之前提，必須偵查卷內所存證
    據已符合刑事訴訟法第251 條第1 項規定「足認被告有犯罪
    嫌疑」檢察官應提起公訴之情形，亦即該案件已經跨越起訴
    門檻，否則，縱或法院對於檢察官所認定之基礎事實有不同
    判斷，但如該案件仍須另行蒐證偵查始能判斷應否交付審判
    者，因交付審判審查制度並無如同再議救濟制度得為發回原
    檢察官續行偵查之設計，法院仍應依同法第258 條之3 第2
    項前段規定，以聲請無理由裁定駁回。
  (三)查聲請人認被告2 人對其施用詐術，無非係以被告2 人提供
    成亦有限公司（下稱成亦公司）銷貨帳、銷貨帳簿分析表，
    並向其保證誠信經營，且談妥另成立詹成國際有限公司（下
    稱詹成公司），擬以詹成公司盈餘向其清償，簽妥「成立詹
    成國際有限公司契約書」後，才同意為其代償積欠歌林股份
    有限公司（下稱歌林公司）貨款、提供基隆市○○區○○段
    1387地號土地及其上建號4029之建物做為擔保及自90年10月
    15日起代償成亦公司積欠其他廠商之貨款l99 萬7,378 元，
    此筆約200 萬元之款項則作為日後成立詹成公司之營業成本
    等情為據。惟查，聲請人於90年10月與歌林公司協議處理成
    亦公司所欠貨款，係因其原擔任成亦公司對歌林公司進貨之
    保證人，嗣因成亦公司積欠貨款，歌林公司遂查封聲請人之
    不動產求償等情，業據歌林公司人員張文生於偵查中證述明
    確，且聲請人與被告2 人對此均不否認，並有臺灣基隆地方
    法院民事執行處通知、協議書及成亦有限公司分期繳款明細
    表可憑，是聲請人對於被告2 人之經濟狀況應有相當程度之
    認知。又銷貨帳簿分析表係聲請人依據成亦公司銷貨帳簿而
    作成，亦為聲請人所坦認，是聲請人依其經營電器業之經驗
    ，在銷貨帳簿分析表上計算另成立新公司每年可望獲得之營
    運所得，足以清償代還款項之事實，堪以認定。惟商業經營
    本存有風險，設立公司之前所做的獲利評估，於實際經營時
    未必一定能獲利，此外，依卷內現存之資料，並無具體證據
    可證被告2 人提供之成亦公司銷貨帳簿有何虛偽不實之情，
    堪認聲請人代償成亦公司所欠貨款，係因為免自己之不動產
    遭查封拍賣，尚難認其代償成亦公司所欠歌林公司與其他廠
    商貨款係因遭被告2 人詐騙所致。
  (四)歌林公司人員張文生另證稱：聲請人出面為成亦公司清償貨
    款並擔任保證人，提供上揭不動產供歌林公司設定250 萬元
    之最高限額抵押權，原約定被告甲○○分期清償，但被告甲
    ○○無法清償，聲請人遂於90年ll月22日將貨款還清，嗣後
    因另成立之詹成公司需向歌林公司進貨，須應歌林公司之要
    求提供擔保品，故以變更債務人之方式，將原先設定擔保成
    亦公司還款之不動產，變更為擔保詹成公司向歌林公司之進
    貨貨款等語。而證人張文生所證述之前揭事實，並有土地登
    記謄本、歌林經銷合約書影本及債務人變更約定書影本可憑
    ，可信為真。是聲請人提供不動產供歌林公司設定抵押權之
    初，係為避免房地遭歌林公司扣押拍賣，嗣因詹成公司進貨
    需要，而由擔任詹成公司負責人之聲請人，提供不動產為擔
    保無訛。在無積極證據之情況下，自難單憑聲請人之指述，
    認其係遭被告2 人詐騙所致。
五、綜上所述，本件依卷內資料，尚無積極證據足以證明被告2
    人有何施用詐術之行為，則聲請人以其與被告間並非單純借
    貸關係，且依據被告2 人之答辯內容，無法說明收入帳明顯
    短少100 餘萬元之虧空云云，已無關宏旨。原不起訴處分認
    本件查無積極證據足以證明被告於90年間有詐欺取財行為，
    故認被告詐欺罪嫌疑不足，而為不起訴之處分，並無不當，
    原處分書駁回聲請人再議之聲請，即無不合。聲請意旨猶執
    前詞指摘原不起訴處分及駁回再議之處分不當，為無理由，
    應予駁回。
六、依刑事訴訟法第258 條之3 第2 項前段，裁定如主文。
中    華    民    國    95    年    2     月    14    日
                  刑事第三庭審判長法  官  洪英花
                                  法  官  汪梅芬
                                  法  官  周群翔
以上正本證明與原本無異。
不得抗告。
                                  書記官  劉育君
中    華    民    國    95    年    2     月    14    日


司法院資訊處製作；財團法人民間司法改革基金會備份。
